【裁判字號】    92,抗,202
【裁判日期】    921021
【裁判案由】    誹謗
【裁判全文】
臺灣高等法院臺南分院刑事裁定              九十二年度抗字第二二號     Ｃ
      抗  告  人
      即 自 訴人  甲  ○  ○.
      被      告  乙  ○  ○
右列抗告人即自訴人因被告誹謗案件，不服中華民國九十二年七月九日臺灣臺南地方
法院第一審裁定（九十一年度自字第三八一號）提起抗告，本院裁定如左：
      主      文
抗告駁回。
      理      由
一、本件抗告意旨略以：抗告人即自訴人甲○○（下稱自訴人）於民國（下同）九十
    一年十一月二十九日已事先告知被告乙○○（下稱被告，為熱帶嶼公寓大廈管理
    委員會主任委員），既未委託亦不同意被告代為處理和抗告人之專用機械車位（
    ３－１１６）收費事宜，詎被告仍在九十一年十二月、九十二年一月、二月連續
    公告自訴人欠繳車位費用，詆毀自訴人名譽，因認被告有犯刑法第三百十條之誹
    謗罪行且為連續犯。原審駁回自訴人自訴，顯然不當，爰請求將原裁定撤銷云云
    。
二、按刑法第三百十條第二項誹謗罪之成立，以行為人主觀上具有毀損他人名譽之不
    法意圖為必要，且所指摘傳述者為足以毀損他人名譽之事實，為必要若係主觀之
    評論及意見之表達，則非在規範之列。而行為人行為是否具有主觀不法意圖，須
    依行為當時之具體情況客觀判斷之，且立法者於一般阻卻違法事由外，另於刑法
    第三百十一條明列特別阻卻違法事由，只要行為人之行為客觀上符合該條所定之
    要件，其行為即屬不罰，藉以解決實務上就主觀不法意圖判斷上之困難，及保障
    言論自由精神，故任何客觀上造成毀損他人名譽結果之行為，除有上開法條所定
    之特別阻卻違法事由應予免責外，縱無符合特別阻卻違法事由之情形，仍須基於
    該條保護言論自由之立法精神，確定行為人主觀上是否具有毀損名譽之惡意，資
    為判斷之依據，倘無積極之證據足資證明行為人有毀損名譽之惡意，即應推定行
    為人無惡意毀損他人名譽之犯意。又「所謂名譽受損害，必須依社會觀念，足認
    其人之聲譽，已遭貶損（如稱人阿Ｑ或無賴）而言」。（最高法院五十八年度台
    上字第二三二九號、同年度台上字第二三八三號判決參照）。
三、本件自訴人認被告公告其欠繳車位費涉有上開誹謗罪嫌，無非係以其提出之住戶
    意見登記表、欠繳管理費─住戶名冊─公告、建物所有權狀等件資為論據。被告
    於原審堅決否認有何前開誹謗之犯行，辯稱：伊係熱帶嶼公寓大廈管理委員會主
    任委員，依照公寓大廈管理條例及管理委員會之決議作催收之公告，並無誹謗自
    訴人名譽之意圖及行為等語（見原審卷第十七頁）。經查：
  (一)被告為熱帶嶼公寓大廈管理委員會主任委員，自訴人則係該公寓大廈之區分所有
    權人，被告於九十一年十二月、九十二年一月及九十二年二月連續於該公寓大廈
    之公佈欄張貼「Ｂ棟  欠繳管理費─住戶名冊─公告」等情，固為被告所自承，
    且有自訴人所提出之上開公告三紙可稽（見原審卷一第五頁、第二七頁、原審卷
    二第五頁）。惟查該「Ｂ棟欠繳管理費─住戶名冊─公告」其內容除記載自訴人
    欠繳車位費及管理費之期間及金額外，尚載有其他住戶欠繳之費用明細，有自訴
    人所提上開「Ｂ棟欠繳管理費─住戶名冊─公告」可據（見原審卷第五頁）；且
    經熱帶嶼管理委員會九十一年十一月二十二日之會議決議通過，有該管理委員會
    十一月份第二次會議記錄一份附卷可參（見原審卷第十九頁、第二十頁），顯見
    該公告係熱帶嶼管理委員會對所有欠繳管理費及車位費之住戶所為之催繳通知，
    並非被告個人之行為。被告既為熱帶嶼公寓大廈管理委員會主任委員，其負責主
    持會議，依照會議規則進行提案討論表決，並執行決議結果，自難謂其有誹謗他
    人名譽之惡意。
  (二)自訴人雖以其享有位於熱帶嶼公寓大廈地下室之專用機械停車位，為其專有部分
    ，依公寓大廈管理條例第十條第一項規定專有部分之修繕、維護，由各該區分所
    有權人為之，並負擔其費用，其已告知被告，詎被告仍在大廈之公佈欄內公告自
    訴人欠繳車位費，而認被告係故意毀損其名譽云云。然被告於原審調查時供稱：
    機械停車位係於地下室公共空間，管理委員會有委請維護公司及清潔人員維護並
    清潔環境，該部分之費用只有使用機械停車位之住戶需負擔，而因機械停車位係
    五個一組，自訴人購買之機械停車位僅有一個售出，其餘均由大陸建設公司委託
    管理委員會出租，因為管理委員會要負責出租，故有對機械停車位做維護工作，
    伊係依照前屆管理委員交接之事項繼續執行，伊並不清楚當初與機械停車位之所
    有人如何約定等語（見原審卷第十五頁訊問筆錄），且自訴人對被告前揭所述亦
    不否認，是姑不論自訴人所購買之機械停車位其修繕、管理、維護究應由何人負
    責，管理委員會既又負責出租，亦在維護整組機械，而委請維修廠商維護機械停
    車位，自訴人未繳納維護費用，則被告暨該管理委員會於該「Ｂ棟欠繳管理費─
    住戶名冊─公告」所載之內容，依首揭法文及實務見解說明，均為事實之陳述，
    客觀上並未見有何損害自訴人名譽之情事。
四、此外，又查無其他任何積極之證據足認被告有上述犯行，原審以經訊問及調查結
    果，認有刑事訴訟法第二百五十二條第十款所規定犯罪嫌疑不足之情形，因依刑
    事訴訟法第三百二十六條第三項之規定裁定駁回抗告人之自訴，本院經核並無不
    合，自訴人抗告意旨，仍執前詞，指摘原裁定不當，為無理由，應予駁回。
據上論結，應依刑事訴訟法第四百十二條，裁定如主文。
中    華    民    國      九十二      年      十      月      二十一    日
                                  臺灣高等法院臺南分院刑事第二庭
                                      審判長法官  黃    崑    宗
                                            法官  葉    居    正
                                            法官  莊    俊    華
右正本證明與原本無異。
不得再抗告。
                                      法院書記官  廖    明    娟
中    華    民    國      九十二      年      十      月      二十二    日


司法院資訊處製作；財團法人民間司法改革基金會備份。
